【裁判字號】    98,上,1214
【裁判日期】    990427
【裁判案由】    拆屋還地
【裁判全文】
臺灣高等法院民事判決                  98年度上字第1214號
上  訴  人  戊  ○
            子○○
            庚○○
            丙○○○
            癸○○
            辰○○○
            卯○○
            壬○○
            甲○○
            丑○○
            寅○○
            辛○○
            己○○
共      同
訴訟代理人  鄭華合律師
被  上訴人  桃園縣政府
法定代理人  丁○○
訴訟代理人  文  聞律師
複  代理人  彭若晴律師
訴訟代理人  許玉娟律師
上列當事人間請求拆屋還地事件，上訴人對於中華民國98年10月
27日臺灣桃園地方法院98年度訴字第256號第一審判決提起上訴
，本院於99年4月20日言詞辯論終結，判決如下：
    主      文
上訴駁回。
第二審訴訟費用由上訴人連帶負擔。
    事實及理由
一、查被上訴人之法定代理人原為黃敏恭，已於民國98年12月20
    日變更為丁○○，業據丁○○於99年1月8日為被上訴人之法
    定代理人具狀聲明承受訴訟（見本院卷第69頁），合於民事
    訴訟法第170條、第175條第1項規定，應予准許。
二、被上訴人主張：桃園縣龜山鄉○○段192地號土地（下稱系
    爭土地）為桃園縣所有，由伊管理。詎上訴人之被繼承人游
    景富無權占用系爭土地如原判決附圖（下稱附圖）編號Ａ、
    Ｂ所示部分（下稱系爭土地Ａ、Ｂ部分），興建門牌號碼桃
    園縣龜山鄉○○○路83巷1號之建物（未辦理保存登記，下
    稱系爭建物）供居住使用。嗣游景富於82年3月17日死亡，
    系爭建物之事實上處分權為上訴人所公同共有，其等仍繼續
    無權占用系爭土地Ａ、Ｂ部分。爰依民法第767條規定代所
    有權人桃園縣請求上訴人拆除系爭建物，將系爭土地Ａ、Ｂ
    部分回復原狀返還予伊等語。
三、上訴人則以：伊等之被繼承人游景富任職龜山鄉公所人事主
    任時，全家原居住之宿舍於49年間經代管之龜山國小要求返
    還，乃向當時之地主簡潑承租系爭土地於兩側相背對宿舍後
    方之空地即系爭土地Ａ、Ｂ部分，以建屋供全家居住，並簽
    請龜山鄉公所同意是項土地租用契約。嗣被上訴人於62年6
    月25日購買系爭土地，依民法第425條之買賣不破租賃規定
    ，被上訴人與游景富就系爭土地Ａ、Ｂ部分即存有租賃關係
    ，伊等於游景富死亡後，基於繼承之關係，即成為該部分土
    地之承租人，自非屬無權占有。又伊等承繼游景富租地建屋
    關係，公同共有系爭建物，並非占用公有宿舍，且伊等居住
    該地數十年，其中戊○（即游景富之妻）更是高齡85歲，被
    上訴人既同意系爭土地上其他公有宿舍之現占用人繼續使用
    該土地，足證被上訴人並無立即收回該土地使用之計畫，乃
    被上訴人竟訴請伊等拆屋還地，顯係權利濫用，且有違誠信
    原則，自無理由等語為辯。
四、原審為被上訴人全部勝訴之判決，即判命上訴人應將系爭土
    地Ａ、Ｂ部分上，面積合計84.15平方公尺之建物拆除，將
    土地騰空返還予被上訴人（關於假執行宣告部分，原審已於
    99年1月5日裁定更正命上訴人提供反擔保之金額，見本院卷
    第73頁）。上訴人提起上訴，其聲明為：
    (一)原判決廢棄。
    (二)被上訴人在第一審之訴及假執行之聲請均駁回。
    被上訴人則答辯聲明：上訴駁回。
五、兩造不爭執之事實：
    (一)系爭土地重測前為新路坑段918-1地號，所有權人（應有
      部分）原為：簡萬鎰（1/4）、簡源授（3/60）、簡源慶
      （3/60）、簡源煌（3/60）、簡源光（3/60）、簡正造（
      1/60）、簡建造（1/60）、簡英造（1/60）、簡阿滿（1/
      4）【以上合稱簡萬鎰等9人】、簡潑（1/4），桃園縣於
      62年6月25日因買賣而取得系爭土地所有權，管理者為被
      上訴人（見原審卷第11、114至116、124、125頁，土地登
      記謄本、土地登記簿影本）。
    (二)游景富於82年3月17日死亡，其繼承人有配偶戊○、子女
      子○○、庚○○、丙○○○、癸○○、壬○○、辛○○、
      己○○、游仲達、游政盛。游仲達已於98年3月1日死亡，
      其繼承人為配偶辰○○○及子卯○○（游仲達原尚有二子
      ，其中一子已歿，另一子已出養），游政盛則於96年8月8
      日死亡，其繼承人為配偶甲○○及子丑○○、寅○○（見
      原審卷第39至49頁，本院卷第66、67頁；游景富繼承系統
      表、上訴人戶籍謄本、游景富除戶戶籍謄本）。
    (三)系爭建物乃游景富生前所建造，坐落系爭土地Ａ、Ｂ部分
      ，游景富死亡後，由其配偶子女繼承而公同共有，現由上
      訴人繼續公同共有使用迄今（見原審卷第12至16、32至34
      頁，戊○母女戶籍謄本、照片彩印、原審98年3月11日勘
      驗筆錄、桃園縣桃園地政事務所複丈成果圖）。
六、被上訴人主張上訴人所有系爭建物無權占有系爭土地Ａ、Ｂ
    部分，應負拆屋還地之責等語，為上訴人所否認。經查：
    (一)上訴人辯稱游景富任職龜山鄉公所人事主任時，於50年間
      向系爭土地之地主簡潑承租系爭土地Ａ、Ｂ部分，以搭蓋
      系爭建物供全家居住等語，並提出游景富49年11月11日、
      49年12月17日簽呈、龜山鄉公所49年12月31日桃龜鄉秘字
      第9446號呈、50年5月桃龜鄉財字第2998號通知、50年4月
      15日土地租用契約（下稱系爭租約）、59年4月22日存證
      信函、台灣電力公司桃園區營業處書函及證人乙○為證，
      經查：
    1.游景富以49年11月11日、49年12月17日簽呈龜山鄉公所，
      略以其原住之龜山國校宿舍，因龜山國校收回自用而遷還
      ，而該宿舍及後面空地約15坪原係龜山鄉公所與簡潑合約
      租用有案，請先准其在該空地上建屋居住，租金由其繳納
      ，其再另辦租用手續等情（見原審卷第72至76頁）。固經
      龜山鄉長吳樹錦批准，龜山鄉公所並以49年12月31日桃龜
      鄉秘字第9446號呈報被上訴人（見原審卷第104頁），復
      以50年5月桃龜鄉財字第2998號通知簡潑，略以其准游景
      富在原宿舍房邊空地約15坪建立平屋乙座，該土地係其前
      與簡潑訂有合約，但自50年1月起給予游景富使用，其自
      應放棄，另由游景富與簡潑訂合約租用等語（見原審卷第
      77、78、105頁），並經證人乙○（自39年間起在龜山鄉
      公所工作，曾擔任戶籍員、辦事員、秘書室監印、村里幹
      事、兵役課役政等職，到69年10月1日退休）於99年1月18
      日在本院結稱：其有看過前揭龜山鄉公所呈（被上訴人）
      及通知（簡潑），初辦人員是劉祥益，其為校對者，游景
      富在宿舍中央空地蓋房子等語（見本院卷第82頁正面），
      固堪採信，然觀之該通知「擬辦」欄，經劉祥益記載：「
      該地基租約，本鄉經核無案可稽，是否行文，請示」等字
      ，則前揭游景富簽呈、龜山鄉公所呈報被上訴人之內容，
      有關該部分土地原係龜山鄉公所與簡潑訂有租用合約，其
      願放棄承租權，改由游景富承租等節，自有可議，尤其簡
      潑是否同意更換承租人為游景富，亦非無疑。
    2.被上訴人所提系爭租約、存證信函（見原審卷第79、80頁
      ），均屬私文書，既為被上訴人所否認，依民事訴訟法第
      357條規定，上訴人自應證其為真。惟查系爭租約第1條僅
      約定：「甲方（即簡潑）所有下開土地表示記載之土地願
      出租乙方（即游景富）使用」等字，並未記載租賃標的物
      ，難認游景富、簡潑已就租賃契約必要之點有意思表示合
      致；況前揭游景富簽呈、龜山鄉公所通知、呈等文件所載
      游景富建屋之空地面積約15坪，但游景富致簡潑之前揭存
      證信函卻記載其在918地號內建地為25坪，且「立有二地
      租用契約可憑」等字，顯與系爭租約內容未載租賃標的物
      等情不符，已甚可疑。至證人乙○所述：其有聽到游景富
      、簡潑及鄉長講話的內容，知道游景富與簡潑要簽租土地
      之契約，但不知道他們所訂租用土地契約之內容，亦不知
      契約有無訂租用時間及如何給租金等語（見本院卷第82頁
      正面），仍無法證明系爭租約是實。此外，上訴人復未能
      再舉證以實其說，尚難認系爭租約為真正。
    (二)退步言之，縱認游景富與簡潑就系爭土地Ａ、Ｂ部分訂有
      租用契約，游景富乃在其上搭建系爭建物，並經臺灣電力
      公司桃園區營業處於50年1月裝表供電（見原審卷第81 頁
      ），被上訴人亦不爭執系爭建物存在已久之事實，惟查：
    1.按共有物全部或一部之出租，係屬98年1月23日修正前民
      法第820條第1項所定之管理行為，除契約另有訂定外，應
      由共有人全體共同管理之；如共有人中之一人未經他共有
      人之同意，擅將共有物之全部或一部出租他人，對於他共
      有人不生效力（最高法院79年度第2次民事庭會議(三)決議
      、86年度台上字第2028號裁判要旨參照）。又未經共有人
      協議分管之共有物，共有人對共有物之特定部分占用收益
      ，須徵得他共有人全體之同意；如未經他共有人同意而就
      共有物之全部或一部任意占用收益，他共有人得本於所有
      權請求除去其妨害或請求向全體共有人返還占用部分；但
      不得將各共有人之應有部分固定於共有物之特定部分，並
      進而主張他共有人超過其應有部分之占用部分為無權占有
      而請求返還於己（同院74年度第2次民事庭會議決定參照
      ）。
    2.系爭土地於62年6月25日移轉登記予桃園縣以前，係由簡
      萬鎰等9人與簡潑所共有，依民法第818條規定，簡潑就系
      爭土地僅能依其應有部分為使用收益，但就共有物之特定
      部分使用收益仍須得共有人全體同意，非謂其得對系爭土
      地之全部或任何一部有自由使用收益之權。本件上訴人已
      自認簡潑交付游景富占有使用之系爭土地Ａ、Ｂ部分，乃
      系爭土地之特定部分，其無證據證明簡潑就該特定部分與
      其他共有人有分管契約等語（見本院卷第47頁反面），被
      上訴人亦否認簡潑與簡萬鎰等9人就系爭土地有分管契約
      ，則簡潑未得簡萬鎰等9人之同意，而將系爭土地Ａ、Ｂ
      部分出租予游景富建屋居住，依前揭說明，該土地租賃契
      約對簡萬鎰等9人不生效力，游景富占有系爭土地Ａ、Ｂ
      部分搭蓋系爭建物，對於簡萬鎰等9人自屬無權占有，簡
      萬鎰等9人得依民法第767條、第821條規定，本於所有權
      請求游景富除去其妨害即拆除系爭建物，並向全體共有人
      返還占用之系爭土地Ａ、Ｂ部分，游景富不得以其與簡潑
      間之土地租用契約對抗簡萬鎰等9人。則受讓系爭土地所
      有權之桃園縣，自得繼受簡萬鎰等9人對游景富所得行使
      之是項所有權能，請求無權占有系爭土地Ａ、Ｂ部分之游
      景富拆屋還地。
    3.上訴人雖辯稱簡潑倘未得簡萬鎰等9人之同意而出租系爭
      土地Ａ、Ｂ部分予游景富建屋居住使用者，住在附近之共
      有人簡源授、簡阿滿應會提出異議或爭訟，可見簡潑之出
      租行為，應得簡萬鎰等9人之同意等語，既為被上訴人所
      否認，則上訴人應先就簡潑出租系爭土地特定部分予游景
      富建屋居住使用，已得簡萬鎰等9人同意乙事舉證以實其
      說。惟上訴人徒以設籍在附近之簡源授、簡阿滿就游景富
      在系爭土地上建屋居住乙事，未提出異議或爭訟，對於其
      餘未設籍在附近之其餘共有人恝之不論，即遽謂簡萬鎰等
      9人同意簡潑之出租，顯係臆測之詞。況證人乙○亦結稱
      其不知道系爭土地有幾個地主，亦不知其他地主，更不知
      其等有無同意游景富在特定土地上蓋房子等語屬實（見本
      院卷第82頁正面）。此外，上訴人復未能舉證證明簡潑已
      得簡萬鎰等9人之同意而出租系爭土地Ａ、Ｂ部分予游景
      富建屋居住使用，其上開所辯，自不足採。
    4.上訴人復辯稱龜山鄉公所已於49年12月31日將其前與簡潑
      定有租用之空地准予游景富建築乙事，呈報被上訴人核備
      ，被上訴人數十年來未爭執系爭租約，且桃園縣係同時向
      簡潑、簡萬鎰等9人購買系爭土地，依民法第425條規定，
      應繼受游景富與簡潑間之系爭租約關係，其等自非無權占
      有等語，非惟為被上訴人所否認，且查龜山鄉公所前揭呈
      報被上訴人核備者，僅限於其准予游景富在空地上建築而
      已，並說明「其租金問題，應由該員（即游景富）另辦租
      用手續」等情（見原審卷第104頁），足徵游景富與簡潑
      間是否已辦妥租用手續，非在呈報之列，更非被上訴人所
      得干涉，殊難以該呈報核備函，即遽謂被上訴人未爭執該
      租約，或肯認該租約，而於桃園縣購買系爭土地時，一併
      同意繼受該租約關係。再者，系爭租約乃游景富與簡潑間
      債之關係，祇具相對性效力，對簡萬鎰等9人不發生效力
      ，而桃園縣係自簡潑與簡萬鎰等9人受讓系爭土地所有權
      全部，並非僅係受讓簡潑之應有部分，系爭租約既然對於
      簡萬鎰等9人不生效力，自亦不及於受讓簡萬鎰等9人應有
      部分之桃園縣，游景富殊無從以系爭租約對抗桃園縣。是
      上訴人所辯桃園縣依民法第425條規定，應繼受游景富與
      簡潑間之系爭租約關係，其等並非無權占有云云，亦無可
      採。
    (三)按所有人對於無權占有或侵奪其所有物者，得請求返還之
      ；對於妨害其所有權者，得請求除去之。民法第767條定
      有明文。又國有財產撥給各地國家機關使用者，名義上雖
      仍為國有，實際上即為使用機關行使所有人之權利，故本
      院對於是類財產，向准由管領機關起訴，代國家主張所有
      權人之權利（最高法院51年台上字第2680號判例參照）。
      承前所述，游景富原經龜山鄉公所簽准在「約」15坪空地
      上興建平房乙座，僅就坪數為概略描述，尚難認以15坪為
      限；縱認游景富原搭蓋之建物面積為15坪，惟嗣經游景富
      增建加蓋成目前二層樓現況，一層面積成為84.15平方公
      尺，換算約25.46坪（84.15÷3.3057≒25.46；小數點後
      二位以下四捨五入），核與前揭59年4月22日存證信函所
      稱建地25坪相當，且依民法第811條規定，該增建部分亦
      因附合為原平房之重要成分，仍由游景富取得其所有權。
      又上訴人自游景富繼承或輾轉繼承而公同共有之系爭建物
      占有系爭土地Ａ、Ｂ部分，因兩造間就上訴人占用土地部
      分並無租賃關係存在，上訴人復未舉證證明其等之占用有
      何正當權源，應認其等為無權占有，依上揭說明，被上訴
      人本於其為系爭土地之管理者，代表桃園縣起訴行使系爭
      土地所有人之權利，請求上訴人拆除系爭建物，將所占系
      爭土地Ａ、Ｂ部分返還之，自屬有據。
七、上訴人又抗辯被上訴人於數十年後始請求其等拆屋還地，顯
    係權利濫用、違背誠信原則，不應准許等語，亦為被上訴人
    所否認。經查：
    (一)按權利之行使，不得違反公共利益，或以損害他人為主要
      目的。行使權利，履行義務，應依誠實及信用方法。民法
      第148條固定有明文。若當事人行使權利，雖足使他人喪
      失利益，而茍非以損害他人為主要目的，即不在該條所定
      範圍之內（最高法院45年台上字第105號判例參照）。而
      權利之行使，是否以損害他人為主要目的，應就權利人因
      權利行使所能取得之利益，與他人及國家社會因其權利行
      使所受之損失，比較衡量以定之；倘其權利之行使，自己
      所得利益極少而他人及國家社會所受之損失甚大者，非不
      得視為以損害他人為主要目的，此乃權利社會化之基本內
      涵所必然之解釋（同院71年台上字第737號判例參照）。
    (二)系爭土地早於62年6月25日登記為桃園縣所有，被上訴人
      為其管理者，則被上訴人代表桃園縣訴請上訴人拆屋還地
      ，否認上訴人所提系爭租約之真正，目的在回復其管理之
      所有物，乃屬權利之正當行使，及行使訴訟上之攻擊防禦
      方法，自不生違背誠信原則之問題（最高法院83年度台上
      字第237號判決要旨參見）。況依司法院大法官釋字第107
      號、第164號解釋，已登記不動產所有人之回復請求權、
      除去妨害請求權，均無民法第125條消滅時效規定之適用
      。換言之，被上訴人代表桃園縣行使系爭土地所有人之回
      復請求權、除去妨害請求權，縱行使權利時，距離桃園縣
      登記為系爭土地所有人已逾15年，其請求權仍未消滅。準
      此，被上訴人於98年2月10日起訴請求上訴人拆除系爭建
      物，並返還所占系爭土地Ａ、Ｂ部分，雖距桃園縣登記取
      得系爭土地所有權已逾35年，惟其物上回復請求權既無民
      法第125條消滅時效規定之適用，自不能以被上訴人35年
      後始代表桃園縣行使民法第767條所定之物上回復請求權
      ，即遽謂係權利濫用或違反誠信原則。
    (三)上訴人雖以桃園縣龜山鄉公所以49年12月31日桃龜鄉秘字
      第9446號呈報被上訴人核備，其將前與簡潑定有租用之空
      地准予游景富建築乙事，被上訴人數十年未爭執，應係肯
      認該租約，嗣再予爭執，顯係權利濫用、違反誠信原則云
      云，惟查被上訴人已否認系爭租約之真正，且龜山鄉公所
      前揭呈報被上訴人核備者，僅限於龜山鄉公所准予游景富
      在空地上建築而已，並附帶說明游景富應另辦租用手續等
      語（見原審卷第104頁），則被上訴人核備之範圍並未包
      含游景富是否另辦土地租用契約，況當時系爭土地之所有
      人仍係簡潑與簡萬鎰等9人，游景富能否與地主締約，均
      與桃園縣或被上訴人無關，自難以該呈報核備函，即遽謂
      被上訴人未爭執該租約，或肯認該租約，不得再事爭執云
      云。是上訴人此部分之抗辯，要無足取。
    (四)系爭土地面積為477平方公尺，98年1月公告現值每平方公
      尺為36,097元，有土地登記謄本可稽（見原審卷第11頁，
      本院卷第94頁），準此，系爭土地現值至少17,218,269元
      。而上訴人所有之系爭建物乃50年間興建之老舊建築，無
      權占用系爭土地Ａ、Ｂ部分逾35年，一層占地面積即達84
      .15平方公尺，約占系爭土地17.64%（84.15÷477≒0.176
      4；小數點後四位以下四捨五入），自62年6月25日桃園縣
      登記取得系爭土地所有權後，游景富或上訴人始終未支付
      任何對價，受有不當利益甚多，況被上訴人請求上訴人拆
      屋還地後，當得就系爭土地為整體規劃使用，所獲得之利
      益勢必反射於全體桃園縣民所均享，有桃園縣政府都市計
      畫土地使用分區（或公共設施用地）證明書可稽（見本院
      卷第131頁），縱令上訴人因此受有系爭建物遭拆除之損
      失，惟對於國家社會獲利甚大。至系爭土地上除門牌桃園
      縣龜山鄉○○○路81號宿舍係由原居住之龜山國民小學職
      員遺眷李呂金枝借用外，其餘宿舍皆已無人使用，且管理
      該宿舍之龜山國民小學亦與李呂金枝簽定「桃園縣龜山國
      民小學宿舍借用契約」，並經公證在案（見本院卷第95至
      98頁），該宿舍借用契約第7條已約定「借用宿舍有下列
      情形之ㄧ時，管理人得終止借用契約，借用人應配合搬遷
      ，將借用宿舍交還管理人：(一)倒塌、毀損至不堪居住。(二)
      因公共設施開闢或為應機關學校發展需要而拆除。(三)用途
      變更、用途廢止、管理機關變更等。(四)有違反『事務管理
      規則』、『宿舍管理手冊』之事項者。」，可知該宿舍固
      自96年1月3日起至106年1月2日止出借予李呂金枝使用，
      惟此乃基於照顧學校職員遺眷之目的，且桃園縣龜山國民
      小學本於管理人之職責，得隨時基於公共設施開闢或機關
      學校之發展需要拆除宿舍而終止借用契約，或因用途變更
      、用途廢止等公益發展需要而終止借用契約，借用人應配
      合搬遷，若逾期不交還借用之職務宿舍時，依該宿舍借用
      契約第12條約定，李呂金枝應逕受強制執行，上訴人所辯
      系爭土地上尚有宿舍出借他人使用長達10年，並無任何用
      地規劃云云，亦無可取。
    (五)綜上所述，被上訴人代表桃園縣本於所有權，對上訴人行
      使物上回復請求權，乃屬權利之正當行使，並非以損害上
      訴人為主要目的，揆諸前揭說明，被上訴人並無任何權利
      濫用或違反誠信原則之情事。
八、從而，系爭土地為桃園縣所有，被上訴人本於管理者之地位
    ，代表依民法第767條規定，請求上訴人拆除系爭建物，並
    返還所占用之系爭土地Ａ、Ｂ部分，為有理由，應予准許。
    原審為被上訴人勝訴之判決，並為假執行及免為假執行之宣
    告，並無不合，上訴人仍執前詞指摘原判決不當，求予廢棄
    改判，為無理由，應予駁回。又本件事證已臻明確，兩造其
    餘攻擊或防禦方法及證據資料，核與本件判決結果不生影響
    ，毋庸一一論述，併予敘明。
九、據上論結，本件上訴為無理由，爰判決如主文。
中    華    民    國    99    年    4     月    27    日
                    民事第十七庭
                        審判長法  官  藍文祥
                              法  官  吳燁山
                              法  官  張競文
正本係照原本作成。
如不服本判決，應於收受送達後20日內向本院提出上訴書狀，其
未表明上訴理由者，應於提出上訴後20日內向本院補提理由書狀
（均須按他造當事人之人數附繕本）上訴時應提出委任律師或具
有律師資格之人之委任狀；委任有律師資格者，另應附具律師資
格證書及釋明委任人與受任人有民事訴訟法第466條之1第1項但
書或第2項（詳附註）所定關係之釋明文書影本。
中    華    民    國    99    年    4     月    28    日
                              書記官  章大富
附註：
民事訴訟法第466條之1（第1項、第2項）：
對於第二審判決上訴，上訴人應委任律師為訴訟代理人。但上訴
人或其他法定代理人具有律師資格者，不在此限。
上訴人之配偶、三親等內之血親、二親等內之姻親，或上訴人為
法人、中央或地方機關時，其所屬專任人員具有律師資格並經法
院認為適當者，亦得為第三審訴訟代理人。

司法院資訊處製作；財團法人民間司法改革基金會備份。
